【裁判字號】    95,交聲,469
【裁判日期】    951031
【裁判案由】    交管條例聲異
【裁判全文】
臺灣板橋地方法院刑事裁定             95年度交聲字第469號
原處分機關  交通部公路總局臺北區監理所板橋監理站
異  議  人  甲○○
上列異議人即受處分人因違反道路交通管理處罰條例案件，對於
交通部公路總局臺北區監理所板橋監理站民國95年2 月22日所為
之板監裁字第裁 41－AEB735326號處分，聲明異議，本院裁定如
下：
    主  文
原處分撤銷。
    理  由
一、按行為後法律或自治條例有變更者，適用行政機關最初裁處
    時之法律或自治條例；但裁處前之法律或自治條例有利於受
    處罰者，適用最有利於受處罰者之規定，行政罰法第五條定
    有明文。查本件違規行為發生後，道路交通管理處罰條例業
    於民國九十四年十二月二十八日修正公布，並於九十五年七
    月一日施行，惟本件違規行為發生時及原處分機關之最初裁
    決時，均在該條例修正施行之前，揆諸上揭規定，應適用修
    正前之規定，無新舊法比較適用問題，合先敘明。次按汽車
    （包括機器腳踏車；下同）駕駛人，未領有駕駛執照駕車者
    ，處新臺幣（下同）六千元以上一萬二千元以下罰鍰，並當
    場禁止其駕駛及扣留其車輛牌照，道路交通管理處罰條例第
    二十一條第一項第一款定有明文。又汽車駕駛執照為駕駛汽
    車之許可憑證（道路交通安全規則第五十條參照），若駕駛
    人駕駛執照經處分予以註銷者，於限制考領駕駛執照期間，
    或未請領新駕駛執照前，即無許可駕駛汽車之憑證，自不得
    駕駛車輛，否則其違規情節等同於未領有駕駛執照而駕車，
    應屬於道路交通管理處罰條第二十一條第一項第一款「未領
    有駕駛執照駕車」之違規〔司法院八十二年三月三十日（八
    二）廳刑一字第０五二八三號函之研究意見亦同此意旨〕。
    再按處理違反道路交通管理事件，有關文書送達之程序，依
    行政程序法之規定；送達，不能向應受送達人之住居所、事
    務所、營業所或就業處所為之者，或於應送達處所不獲會晤
    應受送達人時，不能將文書付與有辨別事理能力之同居人、
    受僱人或應送達處所之接收郵件人員之情形者，得將文書寄
    存送達地之地方自治或警察機關，並作送達通知書兩份，一
    份黏貼於應受送達人住居所、事務所、營業所或其就業處所
    門首，另一份交由鄰居轉交或置於該送達處所信箱或其他適
    當位置，以為送達。而由郵政機關為送達者，得將文書寄存
    於送達地之郵政機關。寄存機關自收受寄存文書之日起，應
    保存三個月，此於違反道路交通管理事件統一裁罰基準及處
    理細則第五條、行政程序法第七十四條分別定有明文。
二、本件原處分認異議人即受處分人甲○○於九十四年十月十一
    日上午八時二十四分許，騎乘車號QDG －一五二號輕型機車
    ，行經臺北市○○○路○段，因「行近行人穿越道，有行人
    穿越時，不暫停讓行人先行通過」違規，經臺北市政府警察
    局北投分局關渡派出所執勤員警攔查舉發，後經警以公路電
    子閘門查詢發現，異議人並沒有任何機車駕照，且其汽車駕
    駛執照已於九十三年六月八日為交通部公路總局臺北區監理
    所，逕行註銷在案，目前尚未重新考領，遂再開單舉發異議
    人「未領有駕駛執照駕車」違規（本件異議範圍）。受處分
    人未於應到案日期前繳納罰鍰或到案聽候裁決，原處分機關
    乃依道路交通管理處罰條例第二十一條第一項第一款及違反
    道路交通管理事件統一裁罰基準表之規定，逕行裁處罰鍰九
    千六百元。
三、異議意旨略以：異議人未接獲本件舉發通知單，因要換發駕
    照去查詢才發現此張罰單，異議人係在不知情的情況下，遭
    監理機關註銷汽車駕駛執照，況且異議人若有交通違規罰款
    尚未繳清，為何還可以驗車？異議人根本不知道駕照已遭註
    銷云云
四、經查：
（一）異議人於前揭時地騎乘車號QDG －一五二號輕型機車，因
      「行近行人穿越道，有行人穿越時，不暫停讓行人先行通
      過」違規，經臺北市政府警察局北投分局關渡派出所執勤
      員警當場攔停掣單舉發，後經警以公路電子閘門查詢發現
      ，異議人並沒有任何機車駕照，而其汽車駕駛執照業於九
      十三年六月八日為交通部公路總局臺北區監理所，易處吊
      銷並逕行註銷在案，且尚未重新考領，遂再開單舉發異議
      人「未領有駕駛執照駕車」違規之事實，業據證人即本件
      舉發員警謝俊博到院具結證述明確（詳本院九十五年九月
      二十九日訊問筆錄），並有臺北市政府警察局北市警交大
      字第AEB 七三五三二五、AEB 七三五三二六號舉發違反道
      路交通管理事件通知單影本及公路監理電子閘門查詢表各
      一紙附卷可稽，且經本院詢問異議人：是否有機車駕照？
      異議人答稱：沒有，伊只有自小客駕照，已被吊銷等語（
      同上開訊問筆錄第三頁），足徵異議人迄於九十四年十月
      十一日為警攔查前，未再考領任何汽車駕駛執照，異議人
      為未領有駕駛執照之人甚明，自不得駕駛車輛，卻仍於上
      開時地騎乘輕型機車上路，其未領有駕駛執照駕車之違規
      事實，堪予認定。
（二）雖異議人否認有何未領有駕駛執照駕車之違規行為，並以
      前揭情詞置辯，然查，異議人前曾於九十二年十月二十三
      日，在臺北市○○○路○段，因其所有之六T －四二七二
      號自用小客車，停車位置不依規定，為臺北市停車管理處
      掣單舉發，嗣經交通部公路總局臺北縣監理所於九十三年
      四月二十三日以北監自裁字第裁四○－一A 000000
      0號裁決書裁處罰鍰一千二百元，限於九十三年五月二十
      三日前繳納，並註明罰鍰逾期不繳納時，自九十三年五月
      二十四日起易處吊扣駕駛執照二個月，並限於九十三年六
      月七日前繳送；九十三年六月七日前未繳送駕駛執照者，
      自九十三年六月八日起易處吊銷，並逕行註銷駕駛執照；
      駕駛執照吊（註）銷後，自九十三年六月八日起一年內不
      得重新考領駕駛執照，該裁決書業於九十三年四月二十六
      日由異議人收受在案等情，有該裁決書及掛號郵件收件回
      執影本附卷可稽。且異議人於本院調查時自承：該張違規
      停車即四○－一A 0000000號之裁決書，是伊親自
      簽名簽收等語（詳上開訊問筆錄第二頁），足認該件裁決
      書確已合法送達於異議人，異議人如對該裁決書有所不服
      ，自應於接到裁決書之翌日即九十三年四月二十七起聲明
      異議，然異議人遲至九十五年二月三日始向交通部公路總
      局臺北縣監理所提出聲明異議，此有該所九十五年二月十
      日北監自字第○九五一○○一六四四號函在卷可證，顯然
      已逾異議期間，且無從補正，上開裁決書之內容即已確定
      在案。則異議人於前揭裁決書合法送達後，並未於法定期
      間提出異議，亦未於期限內繳納罰鍰，是裁決機關於九十
      三年六月八日依裁決書處罰主文，逕行註銷異議人之駕駛
      執照，自屬有據。且異議人既自承上開裁決書係伊親自簽
      收，尚難諉以當時未細看裁決內容，故不知若逾期未繳納
      罰鍰，會遭易處吊銷並逕行註銷駕照為由而主張免罰，是
      異議人此部分之辯解自無可採。
（三）本件異議人係因行近行人穿越道，有行人穿越時，不暫停
      讓行人先行通過違規經警攔停舉發，惟執勤員警攔停當時
      並未就無照駕駛部分當場填掣通知單予異議人簽收，業如
      上述，原舉發機關自應另行將舉發通知單送達異議人，使
      其能知悉應到案日期，得於指定期日前到案以繳納最低額
      裁罰之利益。而就本件舉發通知單有無合法送達於異議人
      一節，經本院向臺北市政府警察局交通警察大隊函詢結果
      ，該隊函覆稱「本件舉發通知聯經掛號郵件郵寄違規車輛
      輛籍登記地，因招領逾期無人簽收遭退回，本大隊業依行
      政程序法第七十四條及第七十六條規定檢附送達證書再交
      寄郵局辦理寄存送達程序，惟於登錄寄存送達資料時，因
      作業人員疏失將駕駛人姓名及地址誤植致無法正確送達」
      等語，有該隊九十五年十月二十三日北市警交大執字第○
      九五三五○一一二○○號函、原送達郵件原件及交寄大宗
      掛號函件存根影本各一份附卷為憑，足證本件舉發通知單
      並未合法送達予異議人，則原處分機關逕向異議人為裁罰
      ，其處分之程序即難謂無瑕疵，並致異議人喪失於收受前
      開違規通知單後，於指定期日前到案以繳納最低額裁罰之
      機會，是異議人執上情聲明異議，為有理由，應由本院將
      原處分撤銷，並發回原處分機關，另就本件違規通知單踐
      行法定之送達程序，俟該違規通知單合法送達於異議人後
      ，再依法為適當之處置。
五、據上論斷，應依道路交通案件處理辦法第二十條前段，裁定
    如主文。
中    華    民    國    95    年    10    月    31    日
                  交通法庭  法  官  劉  安  榕
上列正本證明與原本無異。
如不服本裁定，應於裁定送達後五日內向本院提出抗告狀。
                            書記官  楊  馥  如
中    華    民    國    95    年    10    月    31    日


司法院資訊處製作；財團法人民間司法改革基金會備份。
